【裁判字號】    99,易,2676
【裁判日期】    991215
【裁判案由】    詐欺
【裁判全文】
臺灣板橋地方法院刑事判決              99年度易字第2676號
公  訴  人  臺灣板橋地方法院檢察署檢察官
被      告  吳長仁
選任辯護人  曹麗文律師
上列被告因詐欺案件，經檢察官提起公訴（99年度偵字第13067
號），本院判決如下：
    主  文
吳長仁無罪。
    理  由
一、公訴意旨略以：被告吳長仁明知址設臺北縣三重市○○路○
    段101 號1 樓「翰陽建設股份有限公司」（下稱翰陽公司）
    於民國95年10月間出資興建坐落在臺北縣五股鄉○○路之「
    五福豪門」建案之1 樓建物，依建築法規定不得擅自破壞分
    間牆，逕行將停車空間變更為店舖使用，竟與翰陽公司負責
    人陳明琴、坐落臺北縣五股鄉○○○段五股坑小段374-7 、
    374-12、374-13等地號之地主楊清花（陳明琴、楊清花2 人
    另案起訴，本院以99年度易字第31號判決均無罪，經檢察官
    提起上訴，臺灣高等法院以99年度上易字第1649號判決駁回
    上訴在案）共同意圖為自己不法之所有，於「五福豪門」完
    工後，自行將該建案1 樓分間牆拆除，並印製內容為「全新
    完工、完美登場、五福豪門、透天皇家別墅『金店面』」廣
    告單加以發送，致告訴人陳素蓮陷於錯誤，誤認該建案面臨
    五福路的1 樓空間全部可作為店舖使用，而於95年11月8 日
    以新臺幣（下同）1,436 萬元，與被告吳長仁簽約購買該建
    案編號A1棟全棟建物（門牌為臺北縣五股鄉○○路11之6 號
    ，下稱系爭房屋）及基地。嗣因告訴人接獲臺北縣政府工務
    局通知所購買之建物1 樓因擅自破壞分間牆，依規定須將之
    恢復，致該等建物無法再作為店舖使用，至此始知受騙，因
    認被告涉犯刑法第339 條第1 項之詐欺取財罪嫌云云。
二、按犯罪事實應依證據認定之，無證據不得認定犯罪事實；不
    能證明被告犯罪者，應諭知無罪之判決，刑事訴訟法第154
    條第2 項、第301 條第1 項分別定有明文。又認定不利於被
    告之事實，須依積極證據，苟積極證據不足為不利於被告事
    實之認定時，即應為有利於被告之認定，更不必有何有利之
    證據；犯罪事實之認定，應憑真實之證據，倘證據是否真實
    尚欠明確，自難以擬制推測之方式，為其判斷之基礎；刑事
    訴訟上證明之資料，無論為直接或間接證據，均須達於通常
    一般之人均不致有所懷疑，而得確信其為真實之程度，始得
    據為有罪之認定，若其關於被告是否犯罪之證明未能達此程
    度，而有合理懷疑之存在，致使無從形成有罪之確信，根據
    「罪證有疑，利於被告」之證據法則，即不得遽為不利被告
    之認定，最高法院30年上字第816 號、53年台上字第656 號
    、76年台上字第4986號分別著有判例可資參照。末按刑法第
    339 條第1 項詐欺罪之成立，以意圖為自己不法所有，以詐
    術使人將本人或第三人之物交付為要件。所謂以詐術使人交
    付，必須被詐欺人因其詐術而陷於錯誤，若其所用方法，不
    能認為詐術，亦不致使人陷於錯誤，即不構成該罪，最高法
    院46年台上字第260 號判例意旨足參。
三、本件公訴人認被告吳長仁涉犯上揭詐欺罪嫌，無非以告訴人
    陳素蓮之指訴、證人即臺北縣政府工務局人員楊德鴻之證述
    、「五福豪門」房屋銷售廣告單、房屋預定買賣契約書及附
    件、臺北縣政府工務局相關函文及行政處分書、現場照片等
    ，為其主要論據。訊據被告自始至終均堅決否認有何詐欺犯
    行，辯稱：伊當初係委託楊艷菁代為銷售系爭房屋及基地，
    自己不曾出面與告訴人接洽，而相關買賣合約書、平面圖、
    使用執照、登記謄本，都有將系爭房屋1 樓之停車空間清楚
    標示，告訴人顯無陷於錯誤之可能，伊也沒有施用詐術，且
    告訴人以1,436 萬元向伊購買系爭房屋及基地，嗣於96年11
    月9 日以1,700 萬元脫售給第三人陳國寶，其間尚有出租房
    屋之租金收益，應無任何財產損失，亦與刑法詐欺取財罪之
    要件不合等語。
四、經查：
  (一)被告吳長仁前向翰陽公司購得該公司所興建之「五福豪門」
    社區編號A1之系爭房屋及基地，於95年11月17日設立登記，
    依臺北縣政府使用執照之記載，其1 樓之用途包括「店鋪」
    及「停車空間」，惟被告於購得房地後，拆除原停車空間之
    分間牆，嗣於95年11月8 日簽訂契約，將系爭房屋及基地以
    1,436 萬元出售予告訴人陳素蓮，於同年12月14日設立登記
    等情，業據被告坦承在卷，核與證人即告訴人陳素蓮於偵訊
    及本院審理時、證人即陳素蓮之夫蔡錦茂於本院審理時所述
    情節相符，且有證人即臺北縣政府工務局人員楊德鴻於偵訊
    時之證詞可參，復有「五福豪門」房屋銷售廣告單（見99年
    度他字第1078號卷第63頁）、房屋預定買賣契約書及附件、
    土地預定買賣契約書及附件（同上卷第4 至45頁）、建物所
    有權狀（同上卷第68頁）、建物登記第二類謄本、異動索引
    、臺北縣政府使用權狀及附表（同上卷第92至97頁）、臺北
    縣政府工務局相關函文及違章建築拆除大隊違章建築結案通
    知單等影本（見97年度他字第4831號影卷第23頁反面至26頁
    反面）、現場照片（同上卷第22至23頁、99年度他字第1078
    號卷第64、65頁）附卷可稽，此部分事實固堪認定。
  (二)然觀諸建物登記第二類謄本之「建物標示部」欄所示（見99
    年度他字第1078號卷第92頁），系爭房屋係透天4 層建物，
    其主要用途，除了「店舖」及「集合住宅」之外，尚列有「
    停車空間」乙項。此外，告訴人當時與被告所簽訂之房屋預
    定買賣契約書第1 條第3 項「房屋面積」欄記載：「本戶房
    屋面積共計約柒拾點坪（Ａ棟主建物含室內、停車場、
    屋突、騎樓等面積）。」等文字（見99年度他字第1078號卷
    第5 頁），亦明確將「停車場」列在主建物面積範圍之內，
    且該契約之附件六及另份土地預定買賣契約書之附件四皆附
    有「一Ｆ平面參考配置圖」（同上卷第29頁、45頁），其與
    「五福豪門」房屋銷售廣告單（同上卷第63頁）正面中央明
    顯位置所印製之「一Ｆ平面參考配置圖」完全相同，於1 樓
    室內清楚繪出一般建案常見之停車空間圖示，衡情一般購屋
    者均能輕易察知該透天全棟建物之1 樓室內包含有停車空間
    甚灼。蓋不動產交易因金額甚大，通常均慎重為之，即使無
    購屋經驗之人，於購買前莫不仔細計算每坪單價、檢視公共
    設施面積比例及購得空間之法定用途等，遑論本件實際出面
    為告訴人接洽購屋事宜者，即告訴人之夫蔡錦茂於本院審理
    時自承伊先前已有其他購屋經驗，此次並非初次購買房屋等
    語，則於上揭建物登記謄本、房屋及土地預定買賣契約書、
    銷售廣告單均已明白顯示系爭房屋1 樓包含停車空間，且告
    訴人亦無另外購買其他獨立停車位之情況下，告訴人方面實
    難諉為不知。是告訴人陳素蓮、其夫蔡錦茂所指：銷售小姐
    楊艷菁當時只說系爭房屋1 樓可以當店面，沒有說裡面含有
    停車空間，所以渠等均不知道有停車空間之存在云云，洵與
    常情相違，委難採信。參以證人楊艷菁於本院審理時到庭所
    證：告訴人方面不可能不知道（1 樓包含停車位空間），因
    為他們要進入屋裡看的時候，就會先看到銷售平面圖，該平
    面圖就可以清楚看到透天1 樓有停車位，2 樓是住家……我
    相信他們一定瞭解，除非我們給他的資料都沒有看，也沒有
    聽我們講解，這也不太可能，因為簽約時他們一定要注意，
    房屋價格上千萬，怎麼可能不注意，且該建案是成屋銷售，
    權狀給他們的時候，上面都記載很清楚裡面有1 個停車位等
    語（見本卷第72頁正、反面），顯見被告當時委託銷售人員
    代為銷售成屋，係依一般現場看屋、搓商、訂約之方式為之
    ，並無任何異常情況，洵難僅憑告訴人陳素蓮及與其有密切
    關係之配偶蔡錦茂有違常情之指訴，遽為不利於被告之認定
    。
  (三)被告向翰陽公司購得系爭房屋及基地後，任意將1 樓原停車
    空間之分間牆拆除，此舉固然違反建築法令，惟是否應以刑
    法詐欺罪相繩，不能一概而論。於本件情形，告訴人方面倘
    已知悉停車空間之存在，於被告拆除分間牆之後，仍願意出
    價向被告購買系爭房屋及基地，即難認有何陷於錯誤之可言
    ，而與詐欺取財罪之構成要件有別，至於系爭房屋之市場交
    易價格是否會因停車空間之存在而減損，其與詐欺罪之成立
    更無直接關連。再者，系爭房屋係透天4 層建物，其1 樓之
    用途包括「店鋪」及「停車空間」，已見前述。換言之，於
    扣除停車空間後，仍有相當面積可供「店舖」使用，是上揭
    房屋銷售廣告單記載：「透天皇家別墅金店面」等文字，難
    認有何虛偽不實。從而，被告所委託之銷售人員散發該等銷
    售廣告單，亦不能謂係「詐術」之實施。
五、綜上所述，經本院調查全部證據，認依公訴人所提全部證據
    ，不足為被告涉犯詐欺取財罪之證明，仍有合理之可疑，不
    能僅以推測或擬制之方法，為被告有罪之認定。此外，復查
    無其他證據足資證明被告確有公訴人所指之上開犯行，揆諸
    首開說明，公訴人既不能證明被告犯罪，依法應為被告無罪
    之諭知，以昭審慎。
據上論斷，應依刑事訴訟法第301 條第1 項，判決如主文。
本案經檢察官陳旭華到庭執行職務。
中    華    民    國    99    年    12    月    15    日
                  刑事第九庭    審判長法  官  李幼
                                      法  官  鄭凱文
                                      法  官  朱嘉川
以上正本證明與原本無異。
如不服本判決應於收受送達後10日內向本院提出上訴書狀，並應
敘述具體理由；其未敘述上訴理由者，應於上訴期間屆滿後20日
內向本院補提理由書（均須按他造當事人之人數附繕本）「切勿
逕送上級法院」。
                                      書記官  陳聖儒
中    華    民    國    99    年    12    月    17    日

司法院資訊處製作；財團法人民間司法改革基金會備份。
